【裁判字號】    98,簡上,15
【裁判日期】    980715
【裁判案由】    分割共有物
【裁判全文】
臺灣雲林地方法院民事判決              98年度簡上字第15號
上  訴  人  乙○○
被上訴人    甲○○
上列當事人間請求分割共有物事件，上訴人對於中華民國98年4
月17日臺灣雲林地方法院虎尾簡易庭98年度虎簡字第26號第一審
判決提起上訴，本院合議庭於民國98年7 月1 日言詞辯論終結，
判決如下：
    主  文
上訴駁回。
第二審訴訟費用新臺幣壹仟陸佰陸拾伍元由上訴人負擔。
    事實及理由
一、被上訴人起訴主張：坐落雲林縣虎尾鎮○○段718 地號，地
    目田，面積6.45平方公尺土地（下稱系爭土地）為兩造所共
    有，應有部分各為二分之一，該土地並無不予分割之協定，
    亦無不能分割之事由，現因鄰地即同段1004、1006地號土地
    均為被上訴人所有，同段1005地號土地為上訴人之配偶所有
    ，為使各該土地能善加利用而有分割之必要，爰依法請求為
    原物分割等語。並聲明：兩造共有系爭土地其分割方法如第
    一審附圖甲案所示，即：編號Ａ部分面積0.78平方公尺及編
    號Ｃ部分面積2.45平方公尺土地，分歸被上訴人取得；編號
    Ｂ部分面積3.22平方公尺土地，分歸上訴人取得。上訴人則
    以：其同意分割，但不同意被上訴人所提分割方案等語，資
    為抗辯。並聲明：請按原審判決附圖乙案所示方法分割。
二、原審判決兩造共有系爭土地其分割方法如附圖甲案所示，即
    ：編號Ａ部分面積0.78平方公尺及編號Ｃ部分面積2.45平方
    公尺土地，分歸被上訴人取得；編號Ｂ部分面積3.22平方公
    尺土地，分歸上訴人取得。上訴人提起上訴，主張原審之分
    割方案使上訴人分得土地短少0.005 平方公尺，且違反建築
    法應留設法定空地距離之相關規定云云，並聲明：廢棄原判
    決，准用上訴人所提方案分割。
三、得心證之理由
    原審判決關於事實之認定及法律上之意見，均為本院所認同
    ，並予引用（依民事訴訟法第454 條規定），不再重複述
    。茲僅對上訴人在第二審所提意見說明如下：
  (一)上訴人主張分割後取得之Ｂ部分土地面積，較系爭土地面積
    依應有部份計算結果，短少0.005 平方公尺，上訴人之權益
    顯受侵害等語，固有其提出本院98年度虎簡字第26號判決附
    圖為據。然：
  1.按共有物之分割方法，不能協議決定者，法院得因任何共有
    人之聲請，命為左列之分配：一、以原物分配於各共有人。
    二、變賣共有物，以價金分配於各共有人。以原物為分配時
    ，如共有人中，有不能按其應有部分受分配者，得以金錢補
    償之，民法第824 條第二項定有明文。又法院裁判分割共有
    物，除應斟酌各共有人之利害關係，及共有物之性質外，尚
    應斟酌共有物之價格，倘共有人中有不能按其應有部分受分
    配，或所受分配之不動產，其價格不相當時，法院非不得命
    以金錢補償之，最高法院57年台上字第2117號判例意旨參照
    。
  2.系爭土地與被上訴人所有1004、1006地號土地及上訴人配偶
    所有1005地號土地相鄰，位處上開三筆土地及文化路中間，
    為畸零地，是原審認定系爭土地須與1004、1005、1006地號
    土地合併使用，始能發揮土地之整體經濟效益。而依原判決
    附圖甲案分割結果，被上訴人所有之1006地號土地有部分未
    臨道路，雖為配合分足兩造之應有部分面積，不得不採行之
    方法，惟使用上既已受到限制，致使其所有之1006地號土地
    之價值較上訴人之配偶所有之1005地號土地之價值有較低之
    情形。且系爭土地面積0.005 平方公尺之價值，依公告土地
    現值為每平方公尺新台幣（下同）34,000元計算結果，縱以
    現金補償，亦僅為170 元（計算式：34,000×0.005 ＝170
    ），與被上訴人所受之限制相較，核無不公，是原審認定以
    如附圖甲案所示方法分割即屬適當，不另定金錢補償，依上
    說明，自無不當。
  3.況查，依目前地政事務所登記實務，土地面積僅能登記至小
    數點下第二位，是縱以應有部分比例面積測量分割方案，依
    目前地政登記實務，亦無法配合辦理登記，自無強於按比例
    分配之必要，是本件上訴人以面積短少為由指摘原判決不當
    ，難認有據，為無理由。
  (二)另上訴人堅持分割後，其配偶所有同地段1005地號土地前方
    能超過被上訴人所有1004、1006地號土地各90公分云云，並
    以建築法之法定空地等相關規定為據。按建築法所稱之建築
    基地，包括供建築物本身所占之地面及其所應留設之法定空
    地；而法定空地之留設，應包括建築物與其前後左右之道路
    或其他建築物間之距離，其寬度於建築管理規則中定之；應
    留設之法定空地，非依規定不得分割、移轉，並不得重複使
    用，其分割辦法由內政部定之 (建築法第11條第1 項、第3
    項及第4 項參照)。 且建築基地與建築線應相連接，其連接
    部分應保持一定之寬度；建築物基地地面應高出所臨接道路
    邊界處之路面，直轄市、縣（市）（局）政府應視當地實際
    情形規定建築基地最小面積之寬度與深度諸情形，同法第42
    條至第44條均有明確之規定，易言之，法定空地之範圍與建
    築基地密不可分，攸關建造執照之是否合法，故法定空地面
    積、位置之套繪劃定，屬建管機關之權責，非法院命地政機
    關所得測定者，有最高法院86年台上字第2669號判決意旨可
    資參照。依上開判決意旨，法定空地之認定既為建管機關之
    權責，且非地政機關所得測定，自不能由訴訟當事人為任意
    之主張。查系爭土地土地登記謄本記載並非屬法定空地，是
    依上開說明，上訴人以此為上訴理由，自無可採。
  (三)綜上，原審判決兩造共有系爭土地其分割方法如其附圖甲案
    所示，即：編號Ａ部分面積0.78平方公尺及編號Ｃ部分面積
    2.45平方公尺土地，分歸被上訴人取得；編號Ｂ部分面積
    3.22平方公尺土地，分歸上訴人取得，於法並無不合。上訴
    意旨以上開理由，指摘原判決不當，求予廢棄改判，為無理
    由，應予駁回其上訴。
五、據上論結，本件上訴為無理由，依民事訴訟法第436 條之1
    第3 項、第449 條第1 項、第78條、第87條第1 項，判決如
    主文。
中    華    民    國    98    年    7     月    15    日
                  民事第一庭    審判長  紀文勝
                                法  官  邱瑞裕
                                法  官  黃瑞井
以上正本係照原本作成。
不得上訴。
中    華    民    國    98    年    7     月    15    日
                                書記官  林美鳳


司法院資訊處製作；財團法人民間司法改革基金會備份。
